臺灣臺北地方法院交通事件裁定　　　 100年度交聲字第2377號
原處分機關　交通部公路總局臺北區監理所
異　議　人
即受處分人　陳靜恕
上列異議人即受處分人因違反道路交通管理處罰條例案件，對於
交通部公路總局臺北區監理所於民國100 年10月11日裁決處分（
原處分案號：北監自裁字第裁40-ZBP057335號）聲明異議，本院
裁定如下：
    主    文
異議駁回。
    理    由
一、按汽車行駛於應繳費之公路、橋樑、隧道或輪渡，不依規定
    繳費者，處汽車所有人或駕駛人新臺幣（下同）3,000 元以
    上6,000 元以下罰鍰，並追繳欠費，道路交通管理處罰條例
    第27條第1 項定有明文。次按汽車駕駛人行經設有收費站之
    道路，不依規定停車繳費，當場不能或不宜攔截製單舉發者
    ，得逕行舉發；第1 項逕行舉發，應記載車輛牌照號碼、車
    型等可資辨明之資料，以汽車所有人為被通知人製單舉發，
    道路交通管理處罰條例第7 條之2 第1 項第6 款、第4 項亦
    有規定。又汽車通行於應繳通行費之公路，經收費站不依規
    定繳費者，徵收機關應向其追繳通行費及加收追繳作業費用
    ；前項追繳作業費用包含車籍資料查詢費、照片費、帳單列
    印費、掛號郵資費、人工作業費及繳款手續費，各該費用由
    徵收機關核定之；有第1 項違規行為者，另由公路主管機關
    依道路交通管理處罰條例第27條規定處罰之；車輛不依規定
    繳納通行費，營運單位之自動收費系統應將該用路人車輛之
    車種、牌照號碼、通行時間、地點、行駛方向等予以記錄並
    照相或錄影存記；營運單位應依本局（指交通部高速公路局
    ）查明之車籍資料，製發「補繳通行費及作業處理費通知單
    」，追繳通行費並加收作業處理費用，此於交通部公路通行
    費徵收管理辦法第15條及交通部臺灣區○道○○○路局電子
    收費申裝及欠費追繳作業注意事項第13條第1 項、同條第2
    項本文亦設有明文。再汽車行駛於應繳費之公路、橋樑、隧
    道或輪渡，不依規定繳費遭警舉發，而逾越應到案期限60日
    以上繳納罰鍰或到案聽候裁決者，處4,500 元罰鍰，並追繳
    欠費，違反道路交通管理事件統一裁罰基準表定有明文。又
    處理違反道路交通管理事件，有關文書送達之程序，準用行
    政程序法送達之規定；送達由行政機關自行或交由郵政機關
    送達；送達，於應受送達人之住居所、事務所或營業所為之
    ；送達，不能依前二條規定為之者，得將文書寄存送達地之
    地方自治或警察機關，並作送達通知書兩份，一份黏貼於應
    受送達人住居所、事務所、營業所或其就業處所門首，另一
    份交由鄰居轉交或置於該送達處所信箱或其他適當位置，以
    為送達；前項情形，由郵政機關為送達者，得將文書寄存於
    送達地之郵政機關。寄存機關自收受寄存文書之日起，應保
    存3 個月，違反道路交通管理事件統一裁罰基準及處理細則
    第5 條、行政程序法第68條、第72條第1 項本文、第74條亦
    分別設有明文。
二、本件原處分機關以異議人即受處分人陳靜恕（下稱異議人）
    駕駛其所有之車牌號碼6818-QG 號自用一般小客車，於99年
    12月28日上午11時40分許，行經國道高速公路楊梅收費站之
    電子收費車道第8 車道時，有汽車行駛於應繳費之公路不依
    規定繳費之行為，經交通部臺灣區○道○○○路局依交通部
    臺灣區○道○○○路電子收費申裝及欠費追繳作業注意事項
    規定，通知異議人補繳費用，但異議人於補繳期限屆至前仍
    未完成費用補繳，經舉發機關臺灣區○道○○○路局暨國道
    公路警察局第二警察隊楊梅分隊依道路交通管理處罰條例第
    27條第1 項規定逕行製單舉發。嗣原處分機關認定異議人確
    有前述違規行為，遂依道路交通管理處罰條例第27條第1 項
    及違反道路交通管理事件統一裁罰基準表規定，裁處異議人
    罰鍰4,500 元等情，有內政部警政署國道公路警察局公警局
    交字第ZBP057335 號舉發違反道路管理事件通知單影本及其
    送達證書影本、採證照片、遠通電收股份有限公司（下稱遠
    通公司）簡訊補繳通知記錄、通行費催繳通知單送達證書、
    交通部臺灣區○道○○○路局楊梅收費站100 年10月31日高
    楊稽字第1000001992號函影本等在卷可稽。
三、異議意旨略以：我於100 年7 月6 日以前係將戶口登記於朋
    友家，99年12月28日遠通公司之補繳通知單雖經友人簽收，
    但因伊一時疏忽未將該通知單轉交給我，致我無法完成補繳
    程序；又我曾於100 年3 月29日及同年4 月8 日分別收受友
    人轉交之其他補繳通知，我亦按時補繳，可證我非惡意欠繳
    ；再我係依遠通電收公司指示位置安裝車上機，儲值卡內亦
    有足夠金額可供扣款，此顯然係因ETC 系統問題導致扣款失
    敗，遠通公司自應在到期日前再提醒繳納，而非逕行送至監
    理機關裁決，方謂便民，何能將此系統問題歸由我承擔；再
    此因ETC 系統不良問題致我欠繳之過路費無非38元，罰鍰竟
    高達4,500 元，遠超過過路費達100 倍之多，顯違比例原則
    。原處分機關未予詳察，依道路交通管理處罰條例第27條第
    1 項之規定，對其裁罰罰鍰4,500 元，實難令人甘服，爰依
    法聲明異議，撤銷原處分等語。
四、經查：
    (一)按道路交通管理處罰條例第27條第1 項著眼在於我國以往
      使用公路、橋樑、隧道或輪渡之收費均採人工收費方式，
      故駕駛人行駛於上開地點不依規定繳費，乃明知未繳費而
      強行通過收費處所之行為，難為疏忽所致；但邇來電子收
      費設備之採用，部分取代傳統人工收費方式，駕駛人於行
      駛前雖有注意票證餘額是否足敷繳費之義務，惟其駕駛過
      程序難以時刻觀察該票證餘額，且通過收費處所發覺餘額
      不足時，亦難有立即停止駕駛並補足餘額之機會，此於高
      速行駛之公路上尤其明顯，是若駕駛人行駛於採用電子收
      費設備之上開地點不依規定繳費，是否仍一致認定其確有
      不繳費之故意及具有規範違反性，已非無疑。據此，本於
      上開條例第27條第1 項汽車行駛於應繳費之公路應繳納之
      通行費及第56條第2 項在道路收費停車處所停車應繳納之
      停車費均屬公法上金錢給付義務之特質，於該條例第27條
      第1 項在非人工收費之電子設備收費情形，未及比照同條
      例第56條第2 項修正為「通知駕駛人補繳... 逾期再不繳
      納」前，仍應作相同之解釋，即認在行駛於應繳費並使用
      電子收費設備之上開處所此特殊情形下，該條例第27條第
      1 項之「不依規定繳費」應解釋為「經通知補繳後逾期仍
      未繳納」之行為。
    (二)復按公路法第24條第2 項授權交通部訂立之公路通行費徵
      收管理辦法及交通部臺灣區○道○○○路局電子收費申裝
      及欠費追繳作業事項第17點：「除第16點外，用路人可自
      行於規定期限內至指定地點繳納通行費及『欠費自動補繳
      作業處理費』，因系統因素致無法完成扣款交易者，不另
      收『欠費自動補繳作業處理費』」、「逾規定期限未繳納
      者，由本局查明車主資料後，營運單位寄發『補繳通行費
      及作業處理費通知單』通知補繳通行費及『欠費自動補繳
      作業處理費』，因系統因素致無法完成扣款交易者，不另
      收『欠費通知補繳作業處理費』」、「用路人應於通知單
      所列之繳費期限內完成補繳程序，逾期未繳納則移送相關
      警察單位依法處理」。是關於汽車行駛於應繳納通行費之
      國道公速公路未依規定繳納，應由營運單位即遠通電收公
      司寄發補繳通行費通知單通知駕駛人補繳通行費，逾期未
      繳納者，再移送警察單位依道路交通管理處罰條例第27條
      第1 項規定依法舉發之。
    (三)再道路交通管理處罰條例第90條前段規定：「違反本條例
      之行為，自行為成立之日起；行為連續或繼續之狀態者，
      自行為終了之日起，逾3 個月不得舉發」，創設舉發機關
      之舉發權時效之概念，且與處罰機關之裁罰權時效同時併
      存，係為保障人民且有督促舉發機關就交通秩序罰為迅速
      、及時之處理，不致因無時效之規定而導致人民將永久受
      到追訴處罰之不確定性，殊值贊同，然舉發權之行使，究
      需以舉發權之存在為前提，易言之，需駕駛人有違反道路
      交通管理處罰條例之行為存在，警察機關方有舉發權應及
      時行使之義務發生。揆諸前揭同條例第27條之說明，駕駛
      人在經通知補繳期限前，是否有「汽車行駛於應繳費之公
      路不依規定繳費」之違規事實，仍屬不確定狀態，警察機
      關尚無舉發權，應於補繳期限屆滿後仍未補繳費用，其違
      規行為方屬成立。是有關行經高速公路收費站電子收費設
      備因儲值餘額不足致當場未扣款成功，或因故誤行ETC 電
      子收費車道而欠繳通行費，為保障用路人權益，均應通知
      限期補繳，若駕駛人（或汽車所有人）經合法通知限期補
      繳而仍未繳納，警察單位始得製單舉發。
    (四)查本件異議人確於99年12月28日上午11時40分許，駕駛其
      所有車牌號碼6818-QG 號自用一般小客車，通過國道高速
      公路楊梅收費站南下第08電子收費車道未扣款成功而需補
      繳該次之高速公路通行費，經遠通公司寄發高速公路通行
      費催繳通知單，且經郵務人員於100 年1 月21日對異議人
      斯時登記之戶籍地臺北市中正區○○○路○段48巷3 號6
      樓為送達（按異議人係於100 年7 月6 日始將戶籍地遷入
      新北市○○區○○里○○鄰○○○路23號7 樓，此有異議人
      之全戶戶籍資料查詢結果列印單所載在卷可憑），並經該
      址管理委員會之受僱人陸佳豪簽收，此有高速公路局委託
      遠通電收公司辦理電子收費業務送達證書影本附卷可憑，
      依照上揭文書送達程序之說明，應認該催繳通知單已合法
      送達於異議人而生效力，然異議人未於補繳期限之100 年
      2 月10日前補繳通行費，原舉發機關內政部警政署國道公
      路警察局方依道路交通管理處罰條例第27條第1 項規定逕
      行製單舉發，並經郵務人員對異議人上開住所為送達，此
      亦有內政部警政署國道公路警察局第二警察隊100 年3 月
      11日公警局交字第ZBP05735號舉發通知單及送達證書影本
      在卷可按，足認本件舉發於法並無不合，且已合法送達生
      效。原處分機據以裁罰，於法並無不合。
    (五)異議人雖以未實際住在上揭戶籍地，故未收受該催繳通知
      單等語置辯，然按汽車所有人名稱、住所等如有變更，應
      向公路監理機關辦理登記，道路交通安全規則第23條第1
      項定有明文。再依公路監理電腦系統車輛車籍及駕駛人駕
      籍增設住居所或就業處所地址作業注意事項第1 條規定：
      「車主、駕駛人依規定向公路監理機關申領之車輛牌照、
      駕駛執照，係以戶籍地址為登記地址；基於社會現況及便
      民原則，並因應車主、駕駛人需要及行政程序法第72條合
      法送達處所規定，於公路監理電腦系統車籍及駕籍檔中增
      列住居所或就業處所地址，以利公路監理機關及相關機關
      各項便民服務通知事項、公路法、道路交通管理處罰條例
      及強制汽車責任保險法等法令規定之行政文書寄達，特訂
      定本注意事項。」；另該注意事項第5 條亦規定：「公路
      監理機關受理車主、駕駛人申請增設住居所或就業處所地
      址後，應立即登載於公路監理電腦系統之車籍及駕籍檔中
      ；各項便民服務之通知事項、公路法、道路交通管理處罰
      條例及強制汽車責任保險法等法令規定之行政文書寄達，
      皆以住居所或就業處所地址寄發。」，由上揭規定足認，
      公路監理機關基於效率及便民考量，於應受送達處所之調
      查上，課予車主、駕駛人查報增設地址之協力義務，以求
      送達事務之順遂。是依上所述，異議人縱將其住所設定於
      友人處而未實際居住該地，仍有義務將其現居地登載於車
      籍、駕籍以利公路監理機關之通知，尚非得以其友人一時
      疏忽未轉交催繳通知單或非實際居住該地而免責，否則豈
      非肯認違規駕駛人皆得以此為由免去裁罰；且遠通公司早
      於99年12月30日即先以簡訊方式發送通行費催繳通知給異
      議人申辦時登記之0000000000號行動電話門號內，此有該
      簡訊內容列印單在卷可查，嗣又於100 年1 月21日再為上
      開催繳通知單之送達，已盡其應通知之義務，非如異議人
      所指一經欠繳即逕送監理機關裁罰，是尚不得以ETC 系統
      扣款之失敗率高低據為免責之藉口。
    (六)末按違反道路交通管理事件統一裁罰基準及處理細則第41
      條第2 項規定，行為人逾指定應到案日期後到案，同細則
      第44條第1 項規定，違反道路交通管理事件行為人未依規
      定自動繳納罰鍰，或未依規定到案聽候裁決者，處罰機關
      即依標準表規定之金額處以罰鍰，此屬法律授權主管機關
      就裁罰事宜所訂定之裁量基準，其罰鍰之額度並未逾越法
      律明定得裁罰之上限，並得促使行為人自動繳納、避免將
      來強制執行困擾及節省行政成本，尚非法所不許（司法院
      大法官會議釋字第511 號解釋文參照）。從而，裁罰機關
      依法裁決處罰，既無逾越權限或濫用權力之情況，難認其
      有何違誤之處。
五、綜上所述，異議人確有駕車行駛於應繳費之公路，不依規定
    繳費之違規事實，原處分機關依道路交通管理處罰條例第27
    條第1 項及違反道路交通管理事件統一裁罰基準表之規定，
    裁處異議人罰鍰最高額4,500 元，核無違誤。本件異議人之
    異議為無理由，應予駁回。
六、依道路交通事件處理辦法第18條，裁定如主文。
中    華    民    國    100     年   12   月    19    日
                      交通法庭  法  官  紀凱峰
上正本證明與原本無異。
如不服本裁定，應於裁定送達後5日內向本院提出抗告狀。
                                書記官  桑子樑
中    華    民    國   100    年    12    月    19    日